ACORDAO-COMPLETO-2386200

ACÓRDÃO 12683/2019 ATA 43/2019 - SEGUNDA CÂMARA

VISTOS, relatados e discutidos estes autos em que se analisa ato de concessão de aposentadoria deferido pela Diretoria de Inativos e Pensionistas do Comando do Exército em benefício dos Srs. Alexandre Amancio de Paula, Antonio Valdir Colin, Carlos Alberto da Silva Barboza e Eraldo Gomes de Barcelos e da Sra. Ednólia Cordeiro Baraúna.
ACORDAM os Ministros do Tribunal de Contas da União, reunidos em Sessão da 2ª Câmara, ante as razões expostas pelo Relator, e com fulcro nos incisos III e IX do art. 71 da Constituição Federal e nos arts. 1º, inciso V, e 39, inciso II, da Lei 8.443/1992 c/c o art. 259, inciso II, do Regimento Interno/TCU, em:
9.1. considerar legais e autorizar o registro dos atos de concessão de aposentadoria dos Srs. Alexandre Amancio de Paula, Carlos Alberto da Silva Barboza e Eraldo Gomes de Barcelos, bem como da Sra. Ednólia Cordeiro Baraúna;
9.2. considerar ilegal o ato de concessão de aposentadoria em favor do Sr. Antonio Valdir Colin, negando seu registro;
9.3. dispensar o ressarcimento das quantias indevidamente recebidas de boa-fé pelo interessado indicado no subitem precedente, consoante o disposto no Enunciado 106 da Súmula da Jurisprudência do TCU;
9.4. determinar à Diretoria de Inativos e Pensionistas do Comando do Exército que:
9.4.1. no prazo de 15 (quinze) dias, a contar da ciência desta Deliberação, abstenha-se de realizar pagamentos decorrentes do ato impugnado (subitem 9.2 acima) , sujeitando-se a autoridade administrativa omissa à responsabilidade solidária, nos termos do art. 262, caput, do Regimento Interno/TCU;
9.4.2 dê ciência, no prazo de 15 (quinze) dias, a contar do recebimento da notificação deste Acórdão, do inteiro teor desta Deliberação ao Sr. Antonio Valdir Colin, encaminhando a este Tribunal, no prazo de 30 (trinta) dias, comprovante da referida ciência;
9.4.3. alerte o interessado de que o efeito suspensivo proveniente da interposição de possíveis recursos perante o TCU não o exime da devolução dos valores percebidos indevidamente após a respectiva notificação, caso os recursos não sejam providos;
9.4.4. esclareça ao Sr. Antonio Valdir Colin que deverá retornar à atividade para completar o tempo suficiente para a sua inativação;
9.5. determinar à Sefip que monitore o cumprimento das diretrizes ora endereçadas à Diretoria de Inativos e Pensionistas do Comando do Exército, representando a este Tribunal, caso necessário.

Atos de concessão de aposentadoria.

Segunda Câmara

Diretoria de Inativos e Pensionistas do Comando do Exército.

3. Interessados: Alexandre Amancio de Paula (XXX.371.696-XX); Antonio Valdir Colin (XXX.315.320-XX); Carlos Alberto da Silva Barboza (XXX.560.762-XX); Ednólia Cordeiro Baraúna (XXX.565.772-XX); e Eraldo Gomes de Barcelos (XXX.529.487-XX).

13.1. Ministros presentes: Ana Arraes (Presidente), Augusto Nardes, Aroldo Cedraz e Raimundo Carreiro.
13.2. Ministros-Substitutos presentes: Marcos Bemquerer Costa (Relator) e André Luís de Carvalho.

MARCOS BEMQUERER

Adoto como Relatório, com os pertinentes ajustes de forma, a instrução da Secretaria de Fiscalização de Pessoal por meio da qual o presente processo é analisado e cujo encaminhamento contou com a anuência do Procurador Marinus Eduardo De Vries Marsico (peças 48-50) :
"INTRODUÇÃO
1.	Trata-se de atos de concessão de aposentadoria de Alexandre Amancio de Paula (alteração) , Antonio Valdir Colin (inicial) , Carlos Alberto da Silva Barboza (inicial) , Ednólia Cordeiro Baraúna (inicial) e Eraldo Gomes de Barcelos (inicial) , ex-servidores da Diretoria de Inativos e Pensionistas - MD/CE.
2.	Os atos foram submetidos, para fim de registro, à apreciação do Tribunal de Contas da União (TCU) , de acordo com o art. 71, inciso III, da Constituição Federal. O cadastramento e a disponibilização ao TCU ocorreram por intermédio do Sistema de Apreciação e Registro de Atos de Admissão e Concessões, na forma dos arts. 2º, caput e incisos I a VI, e 4º, caput, da Instrução Normativa-TCU 78/2018.
HISTÓRICO
3.	Destaque-se, inicialmente, que o ato inicial de concessão de Alexandre Amancio de Paula (número de controle Sisac 10003371-04-1999-000099-0) foi julgado legal no âmbito do TC Processo 015.126/2000-9. Tal ato não trouxe discriminação de tempo de serviço rural ou insalubre.
4.	Quanto aos atos autuados no presente processo, verificou-se a averbação de tempo de serviço rural para todos os interessados: 1 ano e 12 dias para Alexandre Amancio de Paula; 7 meses e 14 dias para Antonio Valdir Colin; 3 anos, 11 meses e 27 dias para Carlos Alberto da Silva Barboza; 5 anos, 8 meses e 25 dias para Ednólia Cordeiro Baraúna; e 16 anos e 9 meses para Eraldo Gomes de Barcelos.
5.	Complementarmente, observou-se a averbação de período insalubre para o Sr. Alexandre Amancio de Paula (2 anos, 6 meses e 24 dias) , para o Sr. Antonio (7 anos, 8 meses e 17 dias - MI 880/STF) e para o Sr. Eraldo Gomes de Barcelos (1 ano, 5 meses e 16 dias) .
6.	Considerando que a averbação de tempo rural só seria regular em caso de recolhimento da respectiva contribuição previdenciária, e o tempo insalubre exige comprovação da existência de risco ou de agentes nocivos à saúde no local de trabalho, além do fato de que os atos de concessão deram entrada neste Tribunal há mais de cinco anos, fez-se necessário oportunizar o contraditório e a ampla defesa dos interessados, nos termos do Acórdão 587/2011-TCU-Plenário, da relatoria do Ministro Valmir Campelo, conforme oitivas acostadas à peças 2-6 e 25.
7.	Devidamente notificados (peças 9-13 e 26) , os interessados apresentaram as defesas acostadas às peças 14-18 e 27.
8.	Em instrução de mérito (peça 37) , esta Unidade Técnica propôs o julgamento pela legalidade com ressalva dos atos de Alexandre Amancio de Paula, Carlos Alberto da Silva Barboza e Ednólia Cordeiro Baraúna.
9.	Já os atos de Antonio Valdir Colin e Eraldo Gomes Barcelos receberam proposta de julgamento pela ilegalidade. O primeiro, devido à averbação de tempo insalubre sem a comprovação de riscos à saúde no ambiente de trabalho. O segundo, devido à ausência de recolhimento da contribuição previdenciária sobre o período rurícola averbado, bem como a averbação de tempo insalubre sem a aludida comprovação de riscos. Frise-se que, no caso do Sr. Eraldo Gomes de Barcelos, não houve manifestação de defesa junto aos autos, apesar de sua devida ciência.
10.	O MPTCU concordou parcialmente com a proposta desta Sefip (peça 40) , mais especificamente quanto aos atos com proposta de legalidade. Quanto aos atos com proposta pela ilegalidade, foi sugerida diligência à jurisdicionada para encaminhamento de mapas de tempo de serviço e documentação utilizada para amparar as averbações dos períodos insalubre e rural dos ex-servidores. 
11.	Tal proposta recebeu a anuência do Ministro-Relator, consoante despacho à peça 41.
12.	Ato contínuo, encaminhou-se diligência à Diretoria de Inativos e Pensionistas - MD/CE (peça 42) , cuja resposta foi juntada como peça 44.
EXAME TÉCNICO
Ato de Eraldo Gomes de Barcelos 
13.	Conforme exposto anteriormente, observou-se a averbação, pelo inativo, de 16 anos e 9 meses de tempo de serviço rural e 1 ano, 5 meses e 16 dias de tempo insalubre.
14.	Em relação ao tempo rural, o Tribunal já pacificou sua jurisprudência em 29/2/2012, por meio do Acórdão 414/2012-TCU-Plenário, de relatoria do Ministro Augusto Nardes, que aprovou o Enunciado 268 da Súmula da Jurisprudência do TCU nos seguintes termos:
'O tempo de atividade rural somente poderá ser averbado para fins de aposentadoria no serviço público se recolhidas as respectivas contribuições previdenciárias na época própria ou, posteriormente, de forma indenizada.'
15.	No caso do interessado, não houve informação do recolhimento supracitado em seu ato Sisac.
16.	Contudo, em resposta à diligência, a jurisdicionada encaminhou a Certidão de Tempo de Contribuição do ex-servidor (peça 44, p. 12-16) que demonstra que os 16 anos e 9 meses averbados correspondem, na realidade, a tempo trabalhado em empresa privada.
17.	Quanto ao tempo insalubre, ressalte-se que a partir da prolação do Acórdão 911/2014-TCU-Plenário, de relatoria do Ministro Benjamin Zymler, esta Corte de Contas passou a entender que a contagem especial de tempo prestado em condições insalubres, penosas e perigosas para servidores ocupantes de cargos de natureza estritamente administrativa, caso do interessado (cargo: Auxiliar Operacional de Serviços Diversos) , além de observar os parâmetros definidos no Acórdão 2008/2006-TCU-Plenário, de relatoria do Ministro Walton Alencar Rodrigues, somente poderá ocorrer se efetivamente demonstrada a existência de risco ou de agentes nocivos à saúde no local de trabalho, devidamente atestado por laudo pericial.
18.	O ato Sisac não traz qualquer informação quanto aos riscos a que foi exposto o inativo. A jurisdicionada também não conseguiu comprovar tal insalubridade, pois a documentação acostada para comprovar tal averbação (peça 44, p. 4-9) atesta apenas a percepção de adicional de insalubridade. E, para consolidar a irregularidade da averbação, a portaria de concessão do aludido adicional é de 2005, posterior à edição da Lei 8.112/90, e, portanto, contrária à jurisprudência deste Tribunal.
Resposta à oitiva
19.	O interessado foi devidamente notificado da oitiva em 11/9/17 (peça 9) . Em 3/5/18 retirou cópia integral do processo (peças 19-20) . Nessa mesma data, solicitou prorrogação de prazo para responder a comunicação recebida (peça 21) , que foi concedida em 9/5/18 (peça 22) . 
20.	Nova cópia do processo foi feita pelo inativo em 4/6/18 (peça 24) . Entretanto, desde então não houve qualquer outra manifestação sua nos autos - nenhuma defesa foi apresentada.
21.	Nesse contexto, a averbação de tempo insalubre confirma-se irregular.
22.	Entretanto, mesmo com a exclusão desse período o inativo pode permanecer aposentado com proventos integrais, pois seu tempo de serviço total ainda soma 40 anos, 6 meses e 3 dias.
23.	Logo, o ato do interessado pode receber a chancela de legal e concessão de seu registro, com a ressalva de que o tempo de serviço rural averbado corresponde, na realidade, a período trabalhado em empresa privada.
Ato de Carlos Alberto da Silva Barboza
24.	Conforme exposto anteriormente, observou-se a averbação, pelo inativo, de 3 anos, 11 meses e 27 dias de tempo de serviço rural.
25.	Consoante apresentado no parágrafo 14, a averbação de período rurícola demanda o recolhimento da respectiva contribuição previdenciária. Dado que não houve informação desse pagamento no ato Sisac, a averbação é irregular.
Resposta à oitiva
26.	Em sua defesa (peça 14) , o interessado juntou cópia de sua Certidão de Tempo Militar (peça 14, p. 5) e de Tempo de Contribuição (peça 14, p. 8-9) . Consoante tais documentos, tal é a discriminação de seu tempo de serviço:
Tabela 1
	Empresa
	Período
	Tempo de Serviço
	Cargo/Vínculo
	Comprovação

	Mesbla S/A
	22/8/67-18/10/68
	1 ano, 1 mês e 27 dias
	Aux. de Escritório - Celetista
	Peça 14, p. 8

	Exército Brasileiro
	15/5/69-25/3/70
	10 meses e 11 dias
	Tempo Militar
	Peça 14, p. 5

	Carne
	1/6/77-30/5/79
	2 anos
	Téc. Contabilidade - Celetista
	Peça 14, p. 8

	Comando do Exército
	21/3/79-11/12/90
	11 anos, 6 meses e 11 dias
	Téc. Contabilidade - Celetista
	Peça 14, p. 8

	Comando do Exército
	12/12/90-01/3/10
	19 anos, 2 meses e 23 dias
	Téc. Contabilidade - Estatutário
	Ato Sisac

27.	A soma total de seu tempo de serviço resulta em 35 anos, 1 mês e 12 dias - suficientes para continuar aposentado exatamente nos mesmos termos concedidos.
28.	Logo, seu ato pode receber a chancela de legalidade e concessão de seu registro com a ressalva de que o tempo rural equivale, na realidade, a tempo trabalhado como celetista.
Ato de Ednólia Cordeiro Baraúna
29.	Conforme exposto anteriormente, observou-se a averbação, pela inativa, de 5 anos, 8 meses e 25 dias de tempo de serviço rural.
30.	Consoante apresentado no parágrafo 14, a averbação de período rurícola demanda o recolhimento da respectiva contribuição previdenciária. Dado que não houve informação desse pagamento no ato Sisac, a averbação é irregular.
Resposta à oitiva
31.	Em sua defesa (peça 16) , a interessada alegou que nunca exerceu atividade de serviço rural e juntou sua Certidão de Tempo de Contribuição emitida pelo INSS (peça 16, p. 7-8) . 
32.	Consultando-se tal documento, verificou-se que o tempo averbado como rural corresponde, na realidade, a tempo trabalhado na iniciativa privada como celetista (peça 16, p. 7) .
33.	Logo, seu ato pode receber a chancela de legalidade e concessão de seu registro com a ressalva de que o tempo rural equivale, na realidade, a tempo trabalhado na iniciativa privada como celetista.
Ato de Antonio Valdir Colin
34.	Conforme exposto anteriormente, observou-se a averbação, pelo inativo, de 7 meses e 14 dias de tempo de serviço rural e 7 anos, 8 meses e 17 dias de tempo insalubre - este último amparado no Mandado de Injunção 880 do STF.
35.	Consoante apresentado no parágrafo 14, a averbação de período rurícola demanda o recolhimento da respectiva contribuição previdenciária. Dado que não houve informação desse pagamento no ato Sisac, a averbação apresenta indício de irregularidade.
36.	Quanto ao tempo insalubre, destaque-se que corresponde a período posterior à edição da Lei 8.112/90, mais especificamente de 1º/7/92 a 30/9/11, consoante informação do Controle Interno confirmada pela jurisdicionada (peça 44, p. 17) .
37.	O MI 880, utilizado como fundamentação para tal averbação, garantiu, aos filiados dos sindicatos impetrantes da ação, o direito de análise dos pedidos de aposentadoria especial pela autoridade administrativa conforme o artigo 57 da Lei 8.213/91, reconhecendo a mora do Poder Público quanto à edição da lei que disciplina o artigo 40, §4º, inciso III, da CF88.
38.	Entretanto, esta Corte de Contas já pacificou seu entendimento de que, ao julgar Mandados de Injunção desse gênero, o STF nada mais fez do que preencher a lacuna existente no artigo constitucional supracitado validando a aplicabilidade do artigo 57 da Lei 8.213/91 também aos servidores públicos (Acórdão 1.128/2019-TCU-1ª Câmara, de relatoria do Ministro Benjamin Zymler, e 10.074/2017-TCU-1ª Câmara, de relatoria do Ministro-substituto Marcos Bemquerer, são exemplos) .
 39.	Tal entendimento se coaduna com a jurisprudência da própria Corte Suprema, consoante trecho do relatório do Ministro Luiz Fux ao analisar a questão, já à luz da Súmula Vinculante 33, no MS 33.958, que assim dispôs que os MIs asseguram o direito à aposentadoria especial mas não à conversão de tempo de serviço prestado em atividades insalubres em serviço comum.
40.	Portanto, tal averbação é irregular.
Resposta à oitiva
41.	Em sua defesa quanto ao período rurícola (peça 15) , o interessado alegou que tal tempo de serviço corresponde, na realidade, a tempo trabalhado na iniciativa privada, consoante cópia de Certidão à peça 15, p. 2.
42.	Consultando-se tal documento, verificou-se que os 7 meses e 14 dias supostamente de tempo rural correspondem a tempo trabalhado nas empresas Hermes Antonio Vielmo e Auto Missões Ltda. como empregado celetista. 
43.	Logo, tal averbação comprova-se regular.
44.	Em sua defesa quanto ao tempo insalubre (peça 27) , o inativo alegou que teria trabalhado aproximadamente 28 anos em área insalubre, sendo que quase 20 desses estariam atestados por Certidão de Tempo de Serviço e Laudo Pericial. Contudo, tal período ocorreu após a edição da Lei 8.112/90 e, consoante já disposto nos parágrafos 37-39, não há previsão legal para sua contagem ponderada.
45.	Logo, essa averbação é irregular, cabendo proposta de julgamento pela ilegalidade do ato e recusa de seu registro.
46.	Excluindo-se o tempo insalubre, restam ao inativo 34 anos, 6 meses e 7 dias de tempo de serviço total - insuficientes para que continue aposentado. Cabe determinação, portanto, para que retorne à atividade até complementar tempo suficiente para inativação.
Ato de Alexandre Amancio de Paula
47.	Conforme exposto anteriormente, observou-se a averbação, pelo inativo, de 1 ano e 12 dias de tempo de serviço rural e 2 anos, 6 meses e 24 dias de tempo insalubre.
48.	Consoante apresentado no parágrafo 9, a averbação de período rurícola demanda o recolhimento da respectiva contribuição previdenciária. Dado que não houve informação desse pagamento no ato Sisac, a averbação possui indícios de ser irregular.
49.	Quanto ao tempo insalubre, dado que o cargo do inativo é administrativo (motorista oficial) e não consta dos autos qualquer comprovação quanto ao risco à saúde em seu local de trabalho, tal averbação também possui indícios de ser irregular, consoante exposição no parágrafo.
50.	Contudo, o Controle Interno, em seu Parecer no ato Sisac, informou que essa averbação foi amparada em sentença proferida nos autos do processo 2006.38.01.707984-5/JEF-JF/MG. A decisão judicial será analisada abaixo, junto com a resposta à oitiva.
Resposta à oitiva
51.	Em sua defesa (peça 17) , o interessado alegou, quanto ao período rurícola, que nunca exerceu tal atividade, que tal averbação teria sido erro material cometido pela jurisdicionada, e juntou cópia de sua Certidão de Tempo de Contribuição (peça 17, p. 7-10) .
52.	Consultando-se a Certidão mencionada observou-se que ela justifica apenas a averbação do tempo trabalhado em empresa privada. 
53.	Contudo, a informação do inativo procede pois o ato Sisac inicial (número de controle 10003371-04-1999-000099-0) , julgado legal no âmbito do TC Processo 015.126/2000-9, já discriminava o 1 ano e 12 meses de tempo de serviço averbados, entretanto, como tempo militar. A única alteração trazida pelo ato ora em análise é a inclusão do tempo insalubre. Assim, o próprio Tribunal já reconheceu, por decisão não passível de revisão de ofício, que o 1 ano e 12 meses de tempo militar é regular.
54.	Quanto ao tempo insalubre, o interessado alegou (peça 7) que se encontra amparado por decisão judicial no processo 2006.38.01.707984-5/JEF-JF/MG, cuja cópia da sentença se encontra à peça 17, p. 11-14.
55.	A sentença garantiu o 'cômputo do tempo de serviço prestado no período de 20/7/84 a 11/12/90 como especial, bem como sua conversão em tempo comum, mediante a multiplicação pelo fator 1,4 (...) ' (peça 7, p. 13) , que corresponde aos 2 anos, 6 meses e 24 dias discriminados no ato Sisac.
56.	A 1ª Turma Recursal do Juizado Especial Federal de Juiz de Fora, entretanto, deu provimento a recurso do INSS para anular parcialmente a sentença acima (peça 29) . O período concedido como tempo de serviço especial, de 20/7/84 a 11/12/90, não corresponde ao requerido pelo interessado, que solicitou o reconhecimento apenas de 1º/12/86 a 11/12/90. Assim, o Acórdão anulou o cômputo de tempo especial de 20/7/84 a 30/11/86.
57.	Nesse contexto, verifica-se que o tempo insalubre foi reconhecido tanto em 1ª quanto 2ª instâncias. Contudo, o período correto a ser computado como especial deve ser de 1/12/86 a 11/12/90, correspondentes a 4 anos e 11 dias, que, convertidos para tempo comum adicionam ao tempo de serviço do interessado 1 ano, 7 meses e 18 dias - e não os 2 anos, 6 meses e 24 dias discriminados no ato Sisac.
58.	Logo, corrigindo-se o tempo de serviço insalubre do ex-servidor, seu tempo total de serviço soma 35 anos, 5 meses e 21 dias - suficientes para que sua concessão prospere nos termos atualmente concedidos e seu ato receba a chancela de legalidade, com a ressalva de que o tempo rural averbado corresponde, na realidade, a tempo militar.
59.	Como o processo 2006.38.01.707984-5/JEF-JF/MG já transitou em julgado em 8/5/19 (peça 46) , não se faz necessária determinação para seu acompanhamento.
CONCLUSÃO
60.	Tendo em vista o exposto no presente processo, os atos de Alexandre Amancio de Paula, Carlos Alberto da Silva Barboza; Ednólia Cordeiro Baraúna e Eraldo Gomes de Barcelos podem receber a chancela de legalidade e ter seu registro concedido com a ressalva de que o tempo rural neles averbados correspondem a, respectivamente: tempo militar, tempo trabalhado como celetista e tempo trabalhado na iniciativa privada como celetista - para os dois últimos.
61.	Em relação ao ato de Antonio Valdir Colin, considerando a irregularidade na averbação de tempo insalubre, seu ato merece proposta de julgamento pela ilegalidade e recusa de seu registro. Resta ao inativo retornar à atividade para completar tempo suficiente para sua aposentação.
PROPOSTA DE ENCAMINHAMENTO
62.	Ante o exposto, e de conformidade com o preceituado no artigo 71, inciso III, da Constituição Federal c/c os arts. 1º, inciso V, e 39, inciso II, da Lei 8.443/92 e os artigos 1º, inciso VIII, e 260, §§1º e 4º do Regimento Interno do TCU, propõe-se:
	a) considerar LEGAIS e conceder o registro dos atos de concessão de aposentadoria de Alexandre Amancio de Paula (ato de alteração - CPF: XXX.371.696-XX) , Carlos Alberto da Silva Barboza (ato inicial - CPF: XXX.560.762-XX) ; Ednólia Cordeiro Baraúna (ato inicial - CPF: XXX.565.772-XX) e Eraldo Gomes de Barcelos (ato inicial - CPF: XXX.529.487-XX) , com a ressalva de que o tempo rural neles averbados correspondem a, respectivamente: tempo militar, tempo trabalhado como celetista e tempo trabalhado na iniciativa privada como celetista - para os dois últimos;
	b) considerar ILEGAL e recusar o registro do ato inicial de concessão de aposentadoria de Antonio Valdir Colin (CPF: XXX.315.320-XX) ;
	c) dispensar a devolução dos valores indevidamente recebidos até a data da ciência pela Diretoria de Inativos e Pensionistas - MD/CE do Acórdão que vier a ser proferido, com base no Enunciado 106 da Súmula da Jurisprudência do TCU;
	d) determinar à Diretoria de Inativos e Pensionistas - MD/CE, com fundamento no art. 45 da Lei 8.443/1992, que:
	d.1) esclareça a Antonio Valdir Colin que deverá retornar à atividade para completar tempo suficiente para sua inativação;
	d.2) informe a Antonio Valdir Colin o teor do Acórdão que vier a ser prolatado, encaminhando ao TCU, no prazo de trinta dias, comprovante da data de ciência pelo inativo, nos termos do art. 4º, § 3º, da Resolução-TCU 170/2004, alertando-o ainda de que o efeito suspensivo proveniente de eventual interposição de recurso junto ao TCU não o exime da devolução dos valores indevidamente percebidos após a notificação, em caso de não provimento desse recurso."
	É o Relatório.

não há.

Procurador Marinus Eduardo De Vries Marsico.

PESSOAL. INATIVOS DO COMANDO DO EXÉRCITO. AVERBAÇÃO DE TEMPO RURAL, SEM COMPROVAÇÃO DO RECOLHIMENTO DAS RESPECTIVAS CONTRIBUIÇÕES PREVIDENCIÁRIAS, E DE TEMPO INSALUBRE, SEM A COMPROVAÇÃO DA EXISTÊNCIA DE RISCO OU DE AGENTES NOCIVOS À SAÚDE NO LOCAL DE TRABALHO. INSTAURAÇÃO DO CONTRADITÓRIO DOS INATIVOS. DEMONSTRAÇÃO DE ERRO NA INFORMAÇÃO RELATIVA À ATIVIDADE RURAL. IRREGULARIDADE NA AVERBAÇÃO DE TEMPO INSALUBRE. NÃO ATINGIMENTO DOS REQUISITOS PARA APOSENTAÇÃO POR UM INTERESSADO. ILEGALIDADE, NEGATIVA DE REGISTRO. LEGALIDADE DOS DEMAIS ATOS. DETERMINAÇÕES.

APOSENTADORIA (APOS)

Secretaria de Fiscalização de Pessoal - Sefip.

Em apreciação os atos de concessão de aposentadoria deferidos pela Diretoria de Inativos e Pensionistas do Comando do Exército em benefício dos Srs. Alexandre Amancio de Paula, Antonio Valdir Colin, Carlos Alberto da Silva Barboza e Eraldo Gomes de Barcelos e da Sra. Ednólia Cordeiro Baraúna.
2.	No caso em comento, a unidade instrutiva identificou a averbação de tempo de serviço rural para todos os interessados e a averbação de período insalubre para os Srs. Alexandre Amancio de Paula, Antonio Valdir Colin e Eraldo Gomes de Barcelos.
3.	Uma vez inexistente a comprovação do recolhimento das respectivas contribuições previdenciárias relativas ao tempo rural e da existência de risco ou de agentes nocivos à saúde no local de trabalho para o cômputo do tempo insalubre, bem como considerando o fato de que os atos de concessão deram entrada neste Tribunal há mais de cinco anos, foi oportunizado o contraditório e a ampla defesa aos referidos inativos, nos termos do Acórdão 587/2011-TCU-Plenário (rel. Ministro Valmir Campelo) , conforme as oitivas acostadas às peças 2-6.
4.		Todos os interessados apresentaram razões, à exceção do Sr. Eraldo Gomes de Barcelos que, embora tenha tido deferida a prorrogação de prazo por ele requerida, não ofereceu esclarecimentos em resposta ao ofício que lhe fora encaminhado. 
5.		Após análise das informações trazidas aos autos, a Unidade Técnica Especializada sugeriu considerar legais os atos dos Srs. Alexandre Amancio de Paula e Carlos Alberto da Silva Barboza e da Sra. Ednólia Cordeiro Baraúna, mas não os dos Srs. Antonio Valdir Colin e Eraldo Gomes de Barcelos.
6.		Apesar da proposição de mérito da Sefip, em atenção às razões expostas pelo Parquet especializado, determinei, preliminarmente, a promoção de diligência junto ao órgão jurisdicionado, com vistas a obter os seguintes elementos: os mapas de apuração de tempo de serviço dos Srs. Antonio Valdir Colin e Eraldo Gomes de Barcelos; toda documentação utilizada para a conversão do tempo insalubre (laudos periciais, portaria de designação, mapas de tempo de serviço etc.) ; e os comprovantes de recolhimento das contribuições previdenciárias relativas ao tempo rural, caso necessário.
7.	Examinada a resposta da Diretoria de Inativos e Pensionistas do Comando do Exército, a proposta de encaminhamento da Unidade Técnica Especializada, no essencial, foi por julgar ilegal e recusar o registro do ato de concessão de aposentadoria do Sr. Antonio Valdir Colin, com determinação àquela Diretoria para que esclareça ao aludido interessado que deverá retornar à atividade para completar o tempo suficiente para sua inativação.
8.	Quanto aos demais atos acostados ao processo, a sugestão foi por considerá-los legais, com o respectivo registro, fazendo-se a ressalva de que o tempo rural averbado para os Srs. Alexandre Amancio de Paula, Carlos Alberto da Silva Barboza e Eraldo Gomes de Barcelos e para a Sra. Ednólia Cordeiro Baraúna correspondem, respectivamente, a tempo militar, tempo trabalhado como celetista e tempo trabalhado na iniciativa privada como celetista, para os dois últimos.
9.	Acompanho, desde logo, as proposições de mérito formuladas pela Secretaria de Fiscalização de Pessoal - Sefip, ratificadas pelo Ministério Público junto a este Tribunal, representado pelo Procurador Marinus Eduardo De Vries Marsico, cujas conclusões adoto como razões de decidir.
10.	Registro que, com fundamento em vários julgados deste Tribunal, seguindo o posicionamento dos Tribunais Superiores e dos Tribunais Regionais Federais. (v.g. Súmula 10 do Conselho de Justiça Federal - DJU 3/12/2003, republicada em 23/12/2003; Resp. 497.143/RS; e Mandados de Segurança MS 26.796, 26.801, 27.080 e 26.919/DF) , este TCU aprovou, por intermédio do Acórdão 414/2012-TCU-Plenário (rel. Min. Augusto Nardes) , a Súmula 268, nos seguintes termos:
"O tempo de atividade rural somente poderá ser averbado para fins de aposentadoria no serviço público se recolhidas as respectivas contribuições previdenciárias na época própria ou, posteriormente, de forma indenizada."
11.	A partir de então, inexistem controvérsias acerca do encaminhamento de processos de concessão nos quais se constate a averbação do tempo rural, sem a comprovação dos devidos recolhimentos previdenciários.
12.	Não obstante, nos casos que ora se analisa, verificou-se que os tempos averbados não correspondiam, de fato, a tempo rural, conforme corroborado pela Sefip e resumido a seguir:
	a) Alexandre Amancio de Paula: o período de 1 ano e 12 dias contabilizado como tempo de serviço rural, corresponde, consoante consta do ato inicial de aposentadoria, julgado legal no TC Processo 015.126/2000-9, a tempo militar; 
	b) Antonio Valdir Colin: o tempo de 7 meses e 14 dias anotado como tempo rurícola refere-se, na realidade, ao tempo trabalhado na iniciativa privada, conforme comprova o documento acostado à peça 15, p. 2; 
	c) Carlos Alberto da Silva Barboza: a averbação de 3 anos, 11 meses e 27 dias como tempo rural é errônea, pois corresponde a tempo de celetista, segundo consta da Certidão de Tempo Militar e de Tempo de Contribuição do inativo; 
	d) Ednólia Cordeiro Baraúna: o tempo de 5 anos, 8 meses e 25 dias deveria ter sido computado não como tempo de serviço rural, mas como celetista, de acordo com a Certidão de Tempo de Contribuição emitida pelo INSS; e 
	e) Eraldo Gomes de Barcelos: os 16 anos e 9 meses averbados como tempo rural, na realidade, deveriam ter sido registrados como tempo trabalhado em empresa privada, conforme Certidão de Tempo de Contribuição do ex-servidor.
13.	Desse modo, como constatado pela Sefip, embora inicialmente tenha sido apontado que havia averbação de tempo rural em suas aposentadorias, efetivamente, tal situação não ocorrera.
14.	Já no que concerne ao período averbado como insalubre para três interessados, cabe mencionar que esta Corte de Contas já se se posicionou favoravelmente ao aproveitamento da contagem ponderada do tempo para servidor que exerceu, como celetista, no serviço público, atividades de natureza insalubre em período anterior à vigência da Lei 8.112/1990. No Acórdão 2008/2006-TCU-Plenário, adotado em sede de Consulta (TC Processo 007.079/2006-1, de Relatoria do Min. Walton Alencar Rodtigues) , a matéria restou assim sumariada:
"Sumário: CONSULTA. PESSOAL. CONTAGEM DE TEMPO DE SERVIÇO PARA CONCESSÃO DE APONSENTADORIA ESTATUTÁRIA COM O APROVEITAMENTO DE TEMPO ESPECIAL PRESTADO EM CONDIÇÕES INSALUBRES, PERIGOSAS OU PENOSAS.
O servidor público que exerceu, como celetista, no serviço público, atividades insalubres, penosas ou perigosas, no período anterior à vigência da Lei 8.112/90, tem direito à contagem especial de tempo de serviço para efeito de aposentadoria; todavia, para o período posterior ao advento da Lei 8.112/90, é necessária a regulamentação do art. 40, § 4º, da Constituição Federal, que definirá os critérios e requisitos para a respectiva aposentadoria." 
15.	Especificamente quanto aos atos constantes deste processo, a Sefip registrou que:
	a) o Sr. Alexandre Amancio de Paula encontra-se amparado por decisão judicial no processo 2006.38.01.707984-5/JEF-JF/MG (transitado em julgado em 8/5/2019, consoante peça 46) pelo período de 1º/12/1986 a 11/12/1990, o qual, convertido para tempo comum, adiciona ao tempo de serviço do interessado 1 ano, 7 meses e 18 dias, e não 2 anos, 6 meses e 24 dias, como registrado no ato de concessão;
	b) o Sr. Antonio Valdir Colin alegou que teria trabalhado aproximadamente 28 anos em área insalubre e que quase 20 anos estariam atestados por Certidão de Tempo de Serviço e Laudo Pericial, contudo tal período teria ocorrido após a edição da Lei 8.112/1990 (1º/7/1992 a 30/9/2011) ; e 
	c) o Sr. Eraldo Gomes de Barcelos não apresentou justificativa para a averbação de tempo insalubre de 1 ano, 5 meses e 16 dias.
16.	Feitas as devidas correções nos cálculos, os tempos totais de serviço para esses ex-servidores passaram a somar, respectivamente, 40 anos, 6 meses e 3 dias (Sr. Alexandre Amancio de Paula) , 34 anos, 6 meses e 7 dias (Sr. Antonio Valdir Colin) e 35 anos, 5 meses e 21 dias (Sr. Eraldo Gomes de Barcelos) . Desse modo, embora existam inconsistências no cômputo do tempo insalubre, apenas o Sr. Antonio Valdir Colin não atingiu o tempo suficiente para se manter aposentado na forma especificada no ato de concessão.
17.	Assim, apesar das falhas relatadas, considerando que os Srs. Alexandre Amancio de Paula e Eraldo Gomes de Barcelos atingiram o tempo previsto para aposentação, devem seus atos receberem a chancela de legal, com a respectiva concessão do registro. 
18.	Contudo, em relação ao Sr. Antonio Valdir Colin, o tempo total de serviço, após a exclusão do tempo insalubre, passou a 34 anos, 6 meses e 7 dias, o qual é insuficiente para que ele, que está com 61 anos de idade, continue aposentado.
19.	Importante ressaltar que, consoante acima registrado, o período indicado pelo Sr. Antonio Valdir Colin como trabalhado em atividade insalubre é posterior ao advento da Lei 8.112/1990 (1º/7/1992 a 30/9/2011) , e, nessas situações, o entendimento deste Tribunal é de que não é possível, na aposentadoria comum, o aproveitamento majorado de tempo de contribuição prestado sob condições especiais, mediante aplicação de um fator multiplicador.
20.	Como abordei a questão no Voto que conduziu o Acórdão 10074/2017-TCU-Primeira Câmara, ainda que a fundamentação da averbação seja o Mandado de Injunção - MI 880 (peça 32) não justifica a contagem diferenciada, consoante o trecho a seguir reproduzido:
"29.	No que tange aos períodos posteriores ao advento da Lei 8.112/1990, a entidade de origem sustenta que a contagem diferenciada encontraria amparo em deliberação do STF proferida nos autos do Mandado de Injunção 880.
30.	Sobre a questão, esta Corte de Contas tem entendimento consolidado no sentido de que, ao julgar Mandados de Injunção desse gênero, o STF nada mais fez do que colmatar a lacuna existente na regulamentação do art. 40, § 4º, da Constituição Federal de 1988, com a norma existente no art. 57 da Lei 8.213/1991 (e.g. Acórdãos 471/2014, 624/2014, 625/2014, 882/2014, 3.922/2014 e 6.522/2014, todos da Primeira Câmara, e de Relatoria do Ministro Benjamin Zymler) .
31.	Nesse sentido, o direito tornado exequível pela via do writ injuncional foi aquele insculpido no referido dispositivo da Carta Magna, que assegura aposentadoria especial a servidores públicos portadores de deficiência ou que laborem em condições perigosas, penosas ou insalubres, mediante aplicação analógica do caput do art. 57 da Lei 8.213/1991.
32.	Por outro lado, o preenchimento da sobredita lacuna não permitiu que, na aposentadoria comum de servidor público, houvesse o aproveitamento majorado, mediante aplicação de um fator multiplicador, de tempo de contribuição prestado sob condições especiais (previsto no § 5º do art. 57 da Lei 8.213/1991) . Aliás, o próprio Supremo Tribunal Federal cuidou de distinguir as duas questões (aposentadoria especial e conversão de tempo especial em tempo comum) , conforme se extrai da ementa do MI 2.123 AgR/DF, in verbis:
"EMENTA Agravo regimental em mandado de injunção. Pedido de conversão do tempo de serviço. Ausência de previsão constitucional. Recurso provido. 1. O mandado de injunção volta-se à colmatagem de lacuna legislativa capaz de inviabilizar o gozo de direitos e liberdades constitucionalmente assegurados, bem assim de prerrogativas inerentes à nacionalidade, à soberania e à cidadania (art. 5º, LXXI, CF/1988) . 2. É imprescindível, para o exame do writ, a presença de dois pressupostos sucessivos: i) a verificação da omissão legislativa e ii) a efetiva inviabilidade do gozo de direito, faculdade ou prerrogativa consagrados constitucionalmente em razão do citado vácuo normativo. 3. O preceito constitucional em foco na presente demanda não assegura a contagem diferenciada do tempo de serviço e sua averbação na ficha funcional; o direito subjetivo corresponde à aposentadoria em regime especial, devendo esta Suprema Corte atuar na supressão da mora legislativa, cabendo à autoridade administrativa a análise de mérito do direito, após exame fático da situação do servidor. 4. A pretensão de garantir a conversão de tempo especial em tempo comum mostra-se incompatível com a presente via processual, uma vez que, no mandado de injunção, cabe ao Poder Judiciário, quando verificada a mora legislativa, viabilizar o exercício do direito subjetivo constitucionalmente previsto (art. 40, § 4º, da CF/88) , no qual não está incluído o direito vindicado. 5. Agravo regimental provido para julgar improcedente o mandado de injunção." (grifos acrescidos) 
21.	Evidenciado, desse modo, que a averbação do tempo insalubre exercido sob o regime da Lei 8.112/1990 não encontra amparo legal, sendo irregular, correta a exclusão do tempo insalubre promovida pela Sefip, a qual chegou, para o Sr. Antonio Valdir Colin, ao tempo total de serviço de 34 anos, 6 meses e 7 dias, que é insuficiente para que o interessado continue aposentado.
22.	Nesse contexto, entendo que cabe considerar ilegal a concessão de aposentadoria ao Sr. Antonio Valdir Colin, negando-se registro ao correspondente ato, na forma sugerida pela unidade técnica e pelo MP/TCU, aplicando-se a orientação fixada no verbete da Súmula/TCU 106 às parcelas indevidamente recebidas pelo interessado.
23. 	Outrossim, de conformidade com o art. 262 do Regimento Interno/TCU, importa determinar a este Tribunal que faça cessar os pagamentos decorrentes do ato impugnado, sob pena de responsabilidade solidária da autoridade administrativa omissa, devendo ser esclarecido ao Sr. Antonio Valdir Colin que deverá reornar à atividade para completar o tempo suficiente para a sua inativação.
24.	Deve-se igualmente determinar ao órgão de origem que comunique ao beneficiário do ato ilegal sobre a deliberação deste Tribunal, alertando-o de que o efeito suspensivo proveniente da interposição de eventuais recursos não o exime da devolução dos valores percebidos indevidamente após a notificação, caso esses não sejam providos. Após, devem ser remetidos ao Tribunal documentos comprobatórios de que o interessado foi cientificado do julgamento desta Corte.
25.	Considero pertinente, ainda, dirigir determinação à Sefip para que proceda à verificação do cumprimento da providência endereçada ao TCU, referente à cessação de pagamentos decorrentes do ato de peça 32.
26.	Por fim, quanto aos atos de concessão de aposentadoria dos Srs. Alexandre Amancio de Paula, Carlos Alberto da Silva Barboza e Eraldo Gomes de Barcelos e da Sra. Ednólia Cordeiro Baraúna, devem ser considerados legais por esta Corte, concedendo-se-lhes os respectivos registros.
		Ante o exposto, manifesto-me por que seja adotada a deliberação que ora submeto a este Colegiado.
TCU, Sala das Sessões, em 26 de novembro de 2019.
MARCOS BEMQUERER COSTA
                   Relator